臺灣高雄地方法院刑事判決　　　　　　　　　　　　九十三年度簡上字第八三九號
　　上　訴　人　乙○○　男　二.
　　即　被　告
右上訴人因偽造文書等案件，不服本院高雄簡易庭九十三年度簡字第四二二四號中華
民國九十三年十月二十七日刑事簡易判決（聲請簡易判決處刑案號：臺灣高雄地方法
院檢察署九十三年度核退偵字第一五五號），提起上訴，本院管轄之第二審合議庭判
決如左：
      主  文
原判決撤銷。
乙○○連續行使偽造私文書，足以生損害於他人，處有期徒刑肆月，如易科罰金，以
佰元折算壹日。緩刑貳年。如附表所示消費簽帳單商店存根聯上偽造之「甲○○」
簽名伍枚均沒收。
    事  實
一、乙○○意圖為自己不法之所有，先於民國九十二年十月三日，於前往友人甲○○
    位於高雄市前鎮區○○○路二十五號五樓之四住處、協助處理搬家事宜之際，乘
    機竊取甲○○所有、慶豐商業銀行股份有限公司（以下稱慶豐銀行）卡號000
    0000000000000號之信用卡一張（以下稱系爭信用卡），得手後俟
    機持以使用。復基於意圖為自己不法所有及行使偽造私文書之概括犯意，連續於
    附表所示時間及特約商店，佯稱其為系爭信用卡之持卡人，進而持卡盜刷消費如
    附表所示金額，並先後於附表編號(1)之商店存根聯內偽簽「甲○○」之簽名一枚
    （二聯式簽帳單，其中持卡人存根聯未交予乙○○簽名）；及附表編號(2)至(5)所
    示時、地，以複寫方式，偽簽「甲○○」之簽名（各二枚，合計八枚）於一式二
    聯（含顧客存根聯及商店存根聯）簽帳單之簽帳單上，而偽造如附表所示之信用
    卡消費簽帳單，嗣將偽造完成之簽帳單商店存根聯，交予各該特約商店人員而行
    使，藉以表示係持卡人「甲○○」本人確認交易標的及金額，及向慶豐銀行請求
    撥付消費款項予特約商店之意，並作為特約商店經由信用卡收單機構向慶豐銀行
    請款之用，致渠等陷於錯誤，並如數交付乙○○所購買之財物或提供服務，合計
    詐得價值新臺幣（以下同）二萬九千七百元之財物及服務，足生損害於甲○○、
    如附表所示之特約商店與慶豐銀行對信用卡管理之正確性。嗣經甲○○收受慶豐
    銀行寄發之信用卡消費明細後查覺有異，始報警循線查獲上情。
二、案經高雄市政府警察局鹽埕分局報請臺灣高雄地方法院檢察署檢察官偵查起訴。
    理  由
一、右揭事實，業據被告乙○○於警詢及偵查中坦承不諱，核與被害人甲○○指述之
    情節相符，復有附表所示消費之簽帳單商店存根聯暨消費明細資料各五份、與甲
    ○○系爭信用卡申請資料及和解書各一件在卷可稽，足徵被告之自白要與事實相
    符，堪予採信。職是，本件事證明確，被告犯行至堪認定，應依法論科。
二、本件被告竊得系爭信用卡後，連續於附表所示之消費簽帳單上偽造「甲○○」之
    署名，並將商店存根聯持向特約商店人員用以行使，致使特約商店人員陷於錯誤
    ，而同意簽帳消費並交付財物及提供服務，核其所為，分別係犯刑法第三百二十
    條第一項之普通竊盜罪、第二百十六條、第二百十條之行使偽造私文書罪及第三
    百三十九條第一項詐欺取財既遂罪與第二項詐欺得利既遂罪。被告在簽帳單上偽
    造署名之行為，係偽造該簽帳單之部分行為，不另論罪；又偽造簽帳單後復持商
    店存根聯向店員行使，其偽造之低度行為當為行使之高度行為所吸收，亦不另論
    罪。再被告先後五次行使偽造之簽帳單商店存根聯、與詐欺取財及詐欺得利罪等
    犯行，均屬時間緊接，方法相同，且觸犯構成要件相同之罪名，顯係基於概括犯
    意為之，應各依刑法第五十六條連續犯之規定，分別論以一較重之連續行使偽造
    私文書及連續詐欺取財既遂罪，並均加重其刑。又被告所犯上開竊盜罪、連續行
    使偽造私文書及連續詐欺取財既遂罪三者間，俱有方法、結果之牽連關係，為牽
    連犯，應從一重之連續行使偽造私文書罪論處。此外，聲請人雖漏未就被告所涉
    詐欺得利之犯行加以論述，惟此部分既與前揭有罪部分具有連續犯之裁判上一罪
    關係，依公訴不可分原則，仍為起訴效力所及，本院自得併予審理，合先敘明。
三、聲請簡易判決處刑意旨另以：被告於附表編號(1)所示冒用「甲○○」名義刷卡消
    費之舉，除該次消費簽帳單之商店存根聯外，另就持卡人存根聯部分亦涉有刑法
    第二百十條之偽造私文書罪云云。惟按，犯罪事實應依證據認定之，無證據不得
    認定犯罪事實，又被告之自白不得作為有罪判決之唯一證據，仍應調查其他必要
    之證據，以察其是否與事實相符，刑事訴訟法第一百五十四條第二項、第一百五
    十六條第二項分別定有明文。本件聲請人因認被告涉有上開犯行，無非係以被告
    自承有冒用甲○○之名義刷卡消費等情不諱，為其論據。經查：本件雖未扣有被
    告於附表所示冒用甲○○名義刷卡消費後、其所收執之簽帳單持卡人存根聯可資
    為憑。然所謂「信用卡 (Credit Card)」，性質上屬於現金以外之消費支付方式
    ，係由金融機構所發行，經發卡單位審核申請人之個人信用記錄而據以核發消費
    信用額度，可替代現金作為持卡人日常交易活動預先付款之工具，亦為個人信用
    憑證之表徵。其交易流程略為：持卡人於特約商店刷卡消費，特約商店會於取得
    授權後，印出簽帳單請持卡人於其上簽名，除一聯交由持卡人保存外，其餘則由
    特約商店保存後用以向收單銀行請款。是以簽帳單上之持卡人簽名，具有證明由
    本人消費及確認該筆消費內容、金額並表示負責，及向發卡銀行請求預先撥付消
    費款項予特約商店之意，從而該等簽名即具備私文書之性質。是行為人倘於信用
    卡簽帳單內偽簽他人姓名者，要非僅係單純冒名偽造署押欲證明其係持卡人本人
    ，而應更論以刑法上偽造私文書之罪，方屬適法。再者，信用卡簽帳單之形式，
    依據各聯合信用卡中心、發卡銀行與特約商店所設計帳務流程之差異，略可分為
    四聯式、三聯式及二聯式等三類，其中二聯式可再細分為：複寫一式二聯，嗣
    持卡人簽名確認後，由特約商店與持卡人各執一份為憑；及以電腦列印方式，
    僅由持卡人於商店存根聯內簽名確認，至持卡人存根聯僅作為該次消費之憑證，
    雖有記載持以消費之信用卡卡號，但並未設計「持卡人簽名」一欄，持卡人亦無
    庸於其上簽名等二種方式。本院細觀卷附被告偽造如附表所示編號(2)至(5)消費簽
    帳單之形式，俱屬前述之方式製作者無訛，惟附表編號(1)所示之簽帳單，則應
    係前述之方式（即以電腦列印方式）所製作之消費簽帳單，故被告於偽造之際
    ，僅須在商店存根聯內簽署「甲○○」之簽名即可，無庸另於持卡人存根聯內加
    以簽名。揆諸前揭說明，針對被告於附表編號(1)所示冒用他人名義刷卡消費之舉
    ，除就消費簽帳單之商店存根聯部分因偽簽「甲○○」之署名，應論以刑法偽造
    私文書之罪外，至持卡人存根聯部分則因被告未於其上偽簽「甲○○」之簽名，
    尚難遽以偽造文書罪責相繩之。惟此核與右揭有罪部分具有事實同一之實質上一
    罪關係，爰不另為無罪之諭知，併此敘明。
四、原審予以論罪科刑，固非無見，惟查：(一)被告於附表編號(1)所示冒用「甲○○」
    名義刷卡消費之舉，針對該次消費簽帳單之持卡人存根聯部分，因被告未於其上
    偽簽「甲○○」之署名，尚難遽認其此部分亦該當於刑法上偽造私文書之要件，
    業如前述，原審誤認被告就此仍構成偽造私文書之罪，自有不當；(二)次者，刑法
    第二百十七條第一項規定之「署押」，係指署名或簽押而言（最高法院七十一年
    台上字第七二０三號判決採同一見解）。準此，文義解釋上所謂「署名」當指簽
    署個人之姓名，至於捺用指印、劃押、十字或以其他符號代替簽名者，則應屬上
    述之「簽押」。觀諸卷附被告所偽造消費簽帳單之內容，均由被告於其上簽署「
    甲○○」之姓名，是被告此舉應係偽簽他人之署名，而非簽押，原審於此未予詳
    辨，逕均以「署押」論之，並據為沒收之宣告，亦有未洽。職是，原判決既有上
    開可議之處，自屬無可維持，應由本院予以撤銷改判。爰審酌被告正值壯年，竟
    不思以正當途徑賺取錢財，反竊取他人之信用卡，並持以盜刷消費、詐取財物，
    危害社會經濟秩序，且損及真正持卡人、特約商店及發卡銀行之權益，惟念其所
    得財物價值共計二萬九千七百元，金額非鉅，及犯後尚能坦承全部犯行，態度良
    好等一切情狀，量處如主文所示之刑，並諭知易科罰金之折算標準，以資懲儆。
    又被告前未曾受有期徒刑以上刑之宣告，有臺灣高等法院被告全國前案紀錄表及
    臺灣高雄地方法院被告院內索引卡紀錄表各一份在卷可稽，茲念其僅因一時失慮
    ，以致誤罹刑章，事後更已坦承犯行，深具悔意，且參諸被告業與被害人甲○○
    達成和解在案，亦有卷附和解書一份可佐。諒以經此起訴、審判程序，當知所警
    惕，信無再犯之虞，本院因認所宣告之刑以暫不執行為適當，併予諭知緩刑二年
    ，以啟自新。另查，附表所示被告偽以「甲○○」名義簽署之簽帳單商店存根聯
    五紙，前於被告各次消費後，業已交由特約商店持向發卡銀行據以領款，要非被
    告所有，惟其上偽造之「甲○○」署名共五枚，仍應依刑法第二百十九條之規定
    宣告沒收；至附表編號(1)至(4)被告偽造之簽帳單持卡人存根聯共四張，雖係被告
    犯罪所得之物，然既未扣案，且鑑於簽帳單係紙質構造，保管不易，易於受損滅
    失，復查無其他積極證據足資證明其尚屬存在，從而就該等簽帳單持卡人存根聯
    及其上之署名均不另為沒收之諭知。
據上論斷，應依刑事訴訟法第四百五十五條之一第一項、第三項、第三百六十九條第
一項前段、第三百六十四條、第二百九十九條第一項前段，刑法第二百十六條、第二
百十條、第三百二十條第一項、第三百三十九條第一項、第二項、第五十五條、第五
十六條、第四十一條第一項前段、第七十四條第一款、第二百十九條，罰金罰鍰提高
標準條例第一條前段、第二條，判決如主文。
中　　　華　　　民　　　國　　九十四　　年　　　一　　　月　　三十一    日
                                  臺灣高雄地方法院刑事第十七庭
                                      　審判長法官  李麗珠
                                              法官  林勇如
                                              法官  陳明呈
右正本證明與原本無異。
不得上訴。
  　　　　　　　　　　　　　　　　　　　　　書記官  林明忠
中　　　華　　　民　　　國　　九十四　　年　　　一　　　月　　三十一　　日
附錄本判決論罪科刑之法條：
中華民國刑法第二百一十六條(行使偽造變造或登載不實之文書罪)
行使第二百十條至第二百十五條之文書者，依偽造、變造文書或登載不實事項或使登
載不實事項之規定處斷。
中華民國刑法第二百一十條(偽造變造私文書罪)
偽造、變造私文書，足以生損害於公眾或他人者，處五年以下有期徒刑。
中華民國刑法第三百二十條第一項(普通竊盜罪)
意圖為自己或第三人不法之所有，而竊取他人之動產者，為竊盜罪，處五年以下有期
徒刑、拘役或五百元以下罰金。
中華民國刑法第三百三十九條(普通詐欺罪)
意圖為自己或第三人不法之所有，以詐術使人將本人或第三人之物交付者，處五年以
下有期徒刑、拘役或科或併科一千元以下罰金。
以前項方法得財產上不法之利益或使第三人得之者，亦同。
前二項之未遂犯罰之。
附表：
┌──┬──────┬──────┬──────┬───────────┐
│編號│犯 罪 時 間 │特約商店名稱│消費金額（單│偽造之文書名稱及簽名  │
│    │            │            │位：新台幣）│                      │
├──┼──────┼──────┼──────┼───────────┤
│    │九十二年十月│漢來歌城    │八千四百四十│簽帳單商店存根聯壹份（│
│ (1) │三日        │            │元（原判決誤│其上有偽造「甲○○」之│
│    │            │            │載為八千一百│簽名壹枚）            │
│    │            │            │五十五元）  │                      │
├──┼──────┼──────┼──────┼───────────┤
│    │九十二年十月│寶島別館    │一千四百八十│簽帳單持卡人存根聯、商│
│ (2)1│十二日      │            │元          │店存根聯各壹份（其上各│
│    │            │            │            │有偽造「甲○○」之簽名│
│    │            │            │            │壹枚，共貳枚）        │
├──┼──────┼──────┼──────┼───────────┤
│ (3) │九十二年十月│寶島別館    │一千四百八十│同右                  │
│    │十三日      │            │元          │                      │
├──┼──────┼──────┼──────┼───────────┤
│ (4) │九十二年十月│野丫頭小吃  │七千元      │同右                  │
│    │十三日      │店          │            │                      │
├──┼──────┼──────┼──────┼───────────┤
│ (5) │九十二年十月│騰邁通訊行  │一萬一千三百│同右                  │
│    │十五日      │            │元          │                      │
└──┴──────┴──────┴──────┴───────────┘
